臺灣高等法院刑事判決　　　　　　　　　　　　　九十年度交上更(一)字第三號
　　上　訴　人
　　即　被　告　甲○○
　　選任辯護人　胡文英
右上訴人即被告因過失致死等案件，不服臺灣板橋地方法院八十七年度交訴字第一八
九號，中華民國八十八年五月二十八日第一審判決（起訴案號：臺灣板橋地方法院檢
察署八十七年度偵字第一一二二七號)，提起上訴，判決後經最高法院發回更審，本
院判決如左：
    主  文
原判決撤銷。
甲○○從事業務之人，因業務上之過失致人於死，處有期徒刑陸月，如易科罰金，以
參佰元折算壹日。
    事  實
一、甲○○係新莊市○○路一七七巷三十四號四樓雲中起重有限公司之起重車司機，
    為從事駕駛起重車業務之人；明知ＴＡＤＡＮＯＴＥ－四五０Ｍ型起重車（油壓
    式吊車）因體積過於龐大，行駛在一般道路將影響其他車輛之通行，故經監理主
    管機關在所核發之「重力機械行駛公路通行書」記載，限行路線「1.萬里台二（
    線省道）、關渡台二乙（線省道），臺北縣；2.基隆-臺５（線省道）-台北-台
    １（線省道）-沙鹿... 」；其於民國（下同）八十七年五月十六日上午六時五
    十分許，駕駛ＴＡＤＡＮＯＴＥ－四五０Ｍ型起重車（油壓式吊車），沿臺北縣
    新莊市○○路往五股方向行進時，本應注意遵守前開限行道路規定繞道行駛，以
    避免危險之發生，而依當時情形，又非不能注意，乃竟為求節省時間、路程而疏
    於注意，仍貿然駕駛該油壓式起重吊車在未經申請許可之新莊市○○路行進，至
    四維路二重疏洪道內堤防下坡路轉彎之狹窄處；適有乙○○無照騎乘ＫＥＱ－七
    三一號重機車後載董欣玟於右後方前行，遭甲○○駕駛之油壓式起重吊車阻住去
    路，欲自油壓式起重吊車右後方超越時，亦疏於注意車前狀況及保持併行二車間
    之安全間隔，並隨時採取必要之安全措施，以預防危險之發生；致乙○○騎乘之
    ＫＥＱ－七三一號重機車左手把，與甲○○所駕駛油壓式起重吊車右側門之下端
    後方發生擦撞，使機車偏右行駛，再撞擊到路邊燈柱經拆除餘留之底座後，又反
    向彈起，飛落到甲○○所駕駛起重吊車底下保險桿與前輪之間，致董欣玟頭胸腹
    部外傷，雖經立即送醫，仍於送醫途中傷重死亡；乙○○則受有雙手及右腳擦傷
    之傷害。
二、案經乙○○告訴，臺北縣警察局三峽分局報請台灣板橋地方法院檢察署檢察官相
    驗後自動檢舉偵查起訴。
    理  由
一、訊據被告甲○○矢口否認有業務過失致死之犯行，辯稱：係乙○○騎乘機車自行
    滑倒，伊駕駛之油壓式起重吊車並未擦撞到機車，伊無過失云云。惟查：
  (一)被害人董欣玟由於本案車禍致頭胸腹部外傷，因血胸、氣胸死亡，有道路交通事
    故調查表、勘驗筆錄、相驗屍體證明書、驗斷書各一件，及照片二十八幀附在相
    字卷第十四頁至第二十二頁、偵字卷第十三頁至第十九頁可參。又，告訴人乙○
    ○因本案車禍受有雙手及右腳擦傷之傷害亦據告訴人乙○○指訴甚詳，並為被告
    所不否認（見本院九十一年三月七日審理筆錄）。
  (二)告訴人乙○○在警訊中雖未曾提及其所騎乘之機車有與被告駕駛油壓式起重吊車
    擦撞之情事；然其於同年七月六日檢察官偵查中，已明確指陳：該處是「U 」型
    的彎處，我在他的右後方，到了下坡處我已在他的車頭附近，他還一直靠近我，
    擦撞到我左邊車子把手，以致我撞到路邊燈座底部，我機車倒地，人也飛出去，
    死者躺在對方前輪底下等語（見偵查卷第二十八頁反面）。於原審又再詳為供稱
    ：在（偵查卷）第十九頁照片我劃圈圈處（指起重車右側門之下端後方）撞到我
    機車左手把云云（見原審卷第十五頁）。嗣經本院受命法官就被告所提出與肇事
    起重車同型之油壓式起重吊車勘驗，該起重吊車右側門之下端後方核與告訴人所
    有之ＫＥＱ－七三一號重機車左手把高度相同；肇事現場路邊亦確實有燈柱經拆
    除餘留之底座突出物，有勘驗筆錄及現場照片四幀附在本院卷可證。參諸被告於
    八十八年四月二十八日經法務部調查局以問卷法、再測法測試，其就所供：「乙
    ○○係自行跌倒致其肇事」、「未其擦撞乙○○之機車」各節，經測試呈情緒波
    動之反應，應係說謊等情，有法務部調查局八十八年四月三十日（88）陸（三）
    字第八０一九六一七號鑑定通知書乙紙在卷可查（見原審卷第五十二頁）相互勾
    稽；告訴人乙○○所指其騎乘之ＫＥＱ－七三一號重機車左手把，與被告所駕駛
    油壓式起重吊車右側門之下端後方發生擦撞，使機車偏右行駛，再撞擊到路邊燈
    柱經拆除餘留之底座後，又反向彈起，飛落到被告所駕駛起重吊車底下保險桿與
    右前輪之間乙節，應屬實情，而可採信。被告所辯：伊駕駛之油壓式起重吊車並
    未擦撞到機車云云，應非屬實，而不足採。
  (三)按汽車駕駛人應注意車前狀況及超車時二車之間距，並隨時採取必要之安全措施
    ，道路交通安全規則第九十四條第三項固定有明文。然查，告訴人乙○○於案發
    之初在警訊中即供陳：當時我騎乘機車上堤防在一輛起重工程車後方靠右行駛，
    騎至轉彎處我發覺工程車愈來愈逼近我騎乘機車，我便靠右行駛機車撞到路面圓
    柱跌倒，跌倒起來後便在該起重工程車車頭下方云云（見偵查卷第五頁背面）。
    在檢察官偵查中又供稱：該處是「U 」型的彎處，我在他的右後方，到了下坡處
    我已在他的車頭附近等語（見偵查卷第二十八頁反面）。顯見本案告訴人乙○○
    無照騎乘機車原係行駛在被告油壓式起重吊車之右後方，於肇事前在超越起重吊
    車之際，因兩車安全間距不足，導致雙方發生擦撞。則自後超越起重吊車之告訴
    人乙○○未注意車前狀況及超車時二車之安全間距，自有過失。至於被告原即車
    行在前，並未曾超越告訴人乙○○騎乘之機車，尚難認有違反道路交通安全規則
    第九十四條第三項之注意義務。
  (四)再查，本案肇事地點之路寬僅三點四公尺，有道路交通事故調查表在卷可證（見
    相字卷第十四頁）。又，ＴＡＤＡＮＯＴＥ－四五０Ｍ型起重車（油壓式吊車）
    長度為十三點二六公尺，寬度達二點二八公尺，時速限制三十公里；因體積過於
    龐大，行駛在一般道路將影響其他車輛之通行，故經監理主管機關在所核發之「
    重力機械行駛公路通行書」記載，限行路線「1.萬里台二（線省道）、關渡台二
    乙（線省道），臺北縣；2.基隆-臺５（線省道）-台北-台１（線省道）-沙鹿
    ... 」，有重力機械行駛公路通行書附在偵查卷第十頁可稽。被告於前揭時間駕
    駛ＴＡＤＡＮＯＴＥ－四五０Ｍ型起重車（油壓式吊車），由臺北縣新莊市往五
    股方向行駛時，本應注意遵守前開規定繞道行駛，以避免危險之發生；而依當時
    情形，又無不能注意情事，乃竟為求節省時間、路程而疏於注意，駕駛該油壓式
    起重吊車貿然在未經申請許可之新莊市○○路行進，至四維路二重疏洪道內堤防
    下坡路轉彎之狹窄處，復因車體過寬，車速過慢，妨礙告訴人乙○○騎乘之ＫＥ
    Ｑ－七三一號機車前行，迫使告訴人冒險搶越，因之所騎乘之ＫＥＱ－七三一號
    重機車左把手與被告所駕駛油壓式起重吊車右側門之下端後方發生擦撞，使機車
    偏右行駛，再撞擊到路邊燈柱經拆除餘留之底座後，又反向彈起，飛落到被告所
    駕駛起重吊車底下保險桿與右前輪之間，致被害人董欣玟頭胸腹部外傷，於送醫
    途中傷重死亡，告訴人乙○○受有雙手及右腳擦傷之傷害，有如前述。則被告於
    前揭時地駕駛油壓式起重吊車，違反監理主管機關核發「重力機械行駛公路通行
    書」有關限行路線之規定，其對本案肇事，應負過失責任甚明；且此項過失，並
    不因告訴人乙○○未注意車前狀況及超車時二車之安全間距，與有過失，而得解
    免。又查，被告駕駛油壓式起重吊車違規行駛在未經申請許可之新莊市○○路，
    妨礙告訴人乙○○騎乘之機車前行，迫使告訴人未注意車前狀況及超車時二車之
    安全間距冒險搶越，因之雙方擦撞肇事，致被害人董欣玟受傷死亡、告訴人乙○
    ○受傷；則被告違反限行路線之過失，與被害人董欣玟受傷死亡、告訴人乙○○
    受傷間，有相當因果關係，亦可認定。被告所辯：伊無過失等語，並不足採。
  (五)另按刑法第六十二條有關自首之規定，以犯罪者向該管公務員告知自己尚未被發
    覺之犯罪行為，並自動接受法律上之裁判，為其要件。查，被告雖於事發後在現
    場等候，於員警到場時亦接受訊問，然其自始即否認所駕駛之起重車（油壓式吊
    車）有與告訴人乙○○騎乘之ＫＥＱ－七三一號重機車發生擦撞；訴訟中又辯稱
    ：係乙○○騎乘機車自行滑倒云云，否認有過失責任。顯見被告並無自願接受裁
    判之意思，被告僅接受到場警員訊問表明其係與被害人發生車禍之人，而將肇事
    責任推諉於告訴人，所為尚與「自首並接受裁判」之規定不符，自無從依自首之
    例減輕其刑。
  (六)本案事證明確，被告過失犯行堪以認定。
二、被告甲○○係以駕駛起重車為業，為從事駕駛起重吊車業務之人乙節，業經其供
    明在卷。其於執行業務中駕駛起重吊車肇事，致被害人董欣玟於死，核其所為，
    係犯刑法第二百七十六條第二項之之業務過失致死罪；致告訴人乙○○受傷，係
    犯刑法第二百八十四條第二項前段之業務過失傷害罪。公訴意旨雖亦認被告犯有
    業務過失傷害及業務過失致死罪名，惟所引刑法第二百七十七條之法條，應屬誤
    載，合予敘明。被告以一過失行為，致被害人董欣玟死亡，及被害人乙○○受傷
    ，為想像競合犯，應從較重之業務過失致死一罪處斷。又，被告行為後刑法第四
    十一條有關易科罰金之規定，業於九十年一月四日經修正通過，並經總統於同年
    月十日明令公佈，同年月十二日生效施行；因事關執行事項，依刑法第二條第一
 項前段之規定，應逕適用修正後之現行刑法第四十一條第一項前段，以為諭知易
    科罰金之折算標準。
三、原審據以論罪刑，固非無見。惟查，本案係告訴人乙○○騎乘之機車自被告駕駛
    油壓式起重吊車之右後方超越起重吊車之際，因兩車安全間距不足，導致雙方發
    生擦撞；被告原即車行在前，並未曾超越告訴人乙○○騎乘之機車，難認有違反
    道路交通安全規則第九十四條第三項之注意義務，應僅係違反限行路線之規定，
    而有過失，已如前述。原判決誤認定被告有違反汽車駕駛人應注意車前狀況及超
    車時二車之間距，並隨時採取必要之安全措施之規定而有過失，尚有未洽。被告
    之上訴意旨否認有過失，雖無理由；然原判決既有前述之可議，仍屬無可維持，
    應由本院予以撤銷改判。爰審酌被告過失之程度，已與被害人董欣玟之家屬達成
    民事和解，賠償新台幣一百七十萬元，有切結書、台北縣三峽鎮調解委員會調解
    筆錄各乙紙在卷可參，及被告犯後仍否認有過失責任等其他一切情狀，量處如主
    文所示之刑，並諭知易科罰金之折算標準。
據上論斷，應依刑事訴訟法第三百六十九條第一項段、第三百六十四條、第二百九十
九條第一項前段，刑法第二條第一項前段、第二百七十六條第二項、第二百八十四條
第二項前段、第五十五條、修正後刑法第四十一條第一項，罰金罰鍰提高標準條例第
一條前段、第二條，判決如主文。
本案經檢察官田炳麟到庭執行職務。
中      華      民      國    九十一    年      三      月    二十一    日
                              臺灣高等法院刑事第十二庭
                                  審判長法  官   劉  景  星
                                        法  官   陳  志  洋
                                        法  官   陳  博  志
右正本證明與原本無異。
如不服本判決應於收受送達後十日內向本院提出上訴書狀，其未敘述上訴之理由者並
得於提起上訴後十日內向本院補提理由書（均須按他造當事人之人數附繕本）。
                                        書記官   陳  嘉  文
中      華      民      國    九十一    年    三        月     二十二   日
附錄  本判決論罪科刑法條：
刑法第二百七十六條第二項：
從事業務之人，因業務上之過失犯前項之罪者，處五年以下有期徒刑或拘役，得併科
三千元以下罰金。
刑法第二百八十四條第二項：
從事業務之人，因業務之過失傷害人者，處一年以下有期徒刑、拘役或一千元以下罰
金。致重傷者，處三年以下有期徒刑、拘役或二千元以下罰金。
